臺灣桃園地方法院刑事判決            100年度選簡上字第1號
上  訴  人  臺灣桃園地方法院檢察署檢察官
被      告  卓聖株
指定辯護人  本院公設辯護人陳瑞明
上列上訴人因被告違反公職人員選舉罷免法案件，不服本院民國
100年8月31日100年度簡字第236號第一審判決（起訴案號：98年
度選偵字第28號、第32號、第33號、第34號、第36號、第38號、
第47號、第48號），提起上訴，本院管轄之第二審合議庭判決如
下：
    主  文
原判決撤銷。
卓聖株共同對於有投票權之人，交付賄賂，而約其投票權為一定
之行使，處有期徒刑壹年陸月，緩刑年，褫奪公權貳年。
    事  實
卓德樹（業經本院另案判處有期徒刑3年4月尚未確定）原係桃園
縣議會第16屆議員，決心投入桃園縣議會第17屆議員選舉活動，
並經依法登記、公告成為該次選舉第1選區之候選人，欲求順利
當選，於民國98年8月間某日，在其桃園縣桃園市○○路339號
議員服務處內，逕將現金新臺幣（下同）6,000元交付卓儀（
業經本院另案判處有期徒刑1年8月尚未確定），央請卓儀轉交
卓聖株，以利卓聖株自行決定可將該筆金錢發放籍設桃園縣桃園
市轄區且有該次選舉第1選區投票權之友人人選，俾託有投票權
之友人為此投票支持卓德樹，於該次選舉投票日將屆之98年10月
間某日，卓儀前往卓聖株位在桃園縣觀音鄉上大村8鄰上大51
之10號之住處，轉將該筆金錢交付卓聖株，復依卓德樹之指示告
知卓聖株須將該筆金錢發放具有前開特定資格之友人。卓聖株允
諾行賄他人而與卓德樹、卓儀共同基於賄賂有投票權人約其投
票權為一定行使之接續犯意聯絡，於該日後之98年10月間某日，
由卓聖株前往卓春芳（業經本院另案判處應執行有期徒刑1年7月
兼予緩刑3年確定）位在桃園縣桃園市○○街17號之住處，逕將
該筆金錢全數交付符合前開特定資格之卓春芳，並稱該筆金錢中
之賄款2,000元給與卓春芳作為雙方約定卓春芳投票支持卓德樹
之報酬、其餘款項4,000元則請卓春芳尚須發放具有前開特定資
格之友人，卓春芳明知前開賄款2,000元乃賄選之對價仍收受之
，進且許以投票支持卓德樹〔此部分交付賄賂之情形詳如附表一
編號所示之內容〕。卓春芳允諾行賄他人而與承前接續犯意之
卓德樹、卓儀、卓聖株共同基於賄賂有投票權人約其投票權為
一定行使之犯意聯絡，於該日後之98年10月間某日，由卓春芳前
往李龍騰（業經臺灣桃園地方法院檢察署檢察官另為職權不起訴
處分確定）所經營位在桃園縣桃園市○○路○段48號之輪胎行，
逕將前開款項4,000元中之賄款2,000元交付符合前開特定資格之
李龍騰，作為雙方約定李龍騰投票支持卓德樹之報酬，李龍騰明
知前開賄款2,000元乃賄選之對價仍收受之，進且許以投票支持
卓德樹〔此部分交付賄賂之情形詳如附表一編號所示之內容〕
。案經桃園縣政府警察局桃園分局接獲民眾舉報報告臺灣桃園地
方法院檢察署檢察官，嗣經該署檢察官指揮偵辦而於卓聖株自白
前已然查獲卓德樹所涉罪嫌。
    理  由
壹、證據能力
一、論諸證人卓春芳於另案審理中向法官所為之陳述，縱屬被告
    卓聖株以外之人於審判外之言詞陳述，既經具結在案，且係
    立於證人地位踐行人證法定調查程序泛言見聞之經過，況被
    告於本院準備程序中表示放棄其對該名證人之詰問權、亦未
    聲請傳訊該名證人（見本院簡上字卷第22頁），自無不當剝
    奪被告詰問權之行使（最高法院95年度台上字第6675號、96
    年度台上字第4064號刑事判決意旨參照），殊乏顯不可信之
    情況，依刑事訴訟法第159條之1第1項規定，得為證據。
二、次論證人卓儀、李龍騰於檢察官偵訊中之陳述，固屬被告
    以外之人於審判外之言詞陳述，然經具結在案，甚者被告於
    本院準備程序中表示放棄其對前開證人之詰問權、亦未聲請
    傳訊前開證人（見本院簡上字卷第22頁），仍無不當剝奪被
    告詰問權之行使（最高法院96年度台上字第4064號、95年度
    台上字第6675號刑事判決意旨參照），衡無顯不可信之情況
    ，依刑事訴訟法第159條之1第2項規定，可執為證。
三、按犯罪事實之認定，乃係據以確定具體刑罰權之基礎，務經
    嚴格之證明，所憑之證據不僅應具證據能力，進者須經合法
    之調查程序，否則不得作為有罪認定之依據，然若法院審理
    之結果，認為不能證明被告犯罪而為無罪或不另為無罪之諭
    知，即無刑事訴訟法第154條第2項所謂「應依證據認定」之
    犯罪事實存在，是以同法第308條前段規定無罪之判決書只
    須記載主文及理由，而其理由之論敘僅須與卷存證據資料相
    符並與經驗法則、論理法則無違即可，所使用之證據亦不以
    具有證據能力者為限，即使不具證據能力之傳聞證據仍非不
    得資為彈劾證據使用，故無罪或不另為無罪諭知部分之判決
    書無庸贅就所持證據是否例外具有證據能力加以論敘（最高
    法院100年度台上字第2980號刑事判決意旨參照）。
貳、有罪認定
一、訊據被告於檢察官偵訊及本院準備程序、審理中迭對上揭犯
    罪事實坦承不諱（見檢方98年度選偵字第28號卷卷3第80頁
    至第83頁、第88頁、本院簡上字卷第21頁背面、第32頁背面
    至第33頁），且就卓德樹逕將現金6,000元交付卓儀再由
    卓儀轉交被告行賄他人之過程，復經證人卓儀於檢察官
    偵訊中證述綦詳（見檢方98年度選偵字第28號卷卷3第116頁
    至第117頁、第124頁至第125頁），而就被告逕將該筆金錢
    交付卓春芳賄選甚至央請行賄他人之過程，則經證人卓春芳
    於另案審理中結證翔實（見擷取本院選訴字卷卷1部分內容
    之影卷第86頁背面至第88頁），至就卓春芳嗣以該筆金錢其
    中賄款2,000元交付李龍騰行賄之過程，亦經證人李龍騰於
    檢察官偵訊中詳陳在卷（見檢方98年度選偵字第28號卷卷3
    第97頁至第99頁），足徵被告之自白委與事實相符，本案事
    證臻達明確，犯行堪以認定。
二、按刑法第144條投票行賄罪及公職人員選舉罷免法第99條第1
    項賄選罪皆對賄選行為設有處罰規定，後者既為前者之特別
    法，依特別法優於普通法之法理原則，優先適用公職人員選
    舉罷免法，是核被告所為，係犯該法第99條第1項賄選罪。
    有關附表一編號部分，被告與卓德樹、卓儀間存有犯意
    聯絡及行為分擔，亟務論以共同正犯；有關附表一編號部
    分，被告與卓德樹、卓儀、卓春芳間存有犯意聯絡及行為
    分擔，仍須論以共同正犯。次按於94年2月2日修正公布之刑
    法條文刪除連續犯相關規定同時，為免刑罰之過度評價，便
    以立法理由說明，委由實務透過補充解釋之方式發展接續犯
    之概念，究諸多次賄選之行為，於刑法條文刪除連續犯相關
    規定前，通說論以連續犯，思及賄選通常係以該次選舉當選
    為目的，於刑法條文刪除連續犯相關規定後，苟行為人主觀
    上基乎單一犯意而以數個舉動接續進行，侵害同一法益，在
    時間、空間上具有密切關係，循從社會健全觀念難以強行分
    開，在刑法評價上即應視為數個舉動之接續實行合為包括一
    行為予以評價（最高法院99年度第5次刑事庭會議決議意旨
    參照）。析以被告於密接之時間屢對該次選舉第1選區有投
    票權之卓春芳、李龍騰交付賄賂，主觀上本諸期望藉由賄選
    以求卓德樹得於該次選舉中順利當選之單一犯意，循從社會
    健全觀念難以強行分開時間上密切接連之行徑，揆照前揭最
    高法院決議見解，自當視為數個舉動之接續實行合為包括一
    行為予以評價，故僅論以一罪。被告於偵查中便已自白所犯
    公職人員選舉罷免法第99條第1項賄選罪，而由證人李龍騰
    指證卓德樹所涉本案罪嫌之警詢筆錄上載時間98年12月2日
    上午10時7分至上午10時52分（見檢方98年度選偵字第28號
    卷卷3第48頁至第50頁）、繼由證人卓春芳指證卓德樹所涉
    本案罪嫌之警詢筆錄上載時間98年12月2日下午3時51分至下
    午4時51分（見檢方98年度選偵字第28號卷卷3第24頁至第25
    頁背面），對照被告接受警員訊問進一步自白犯行之警詢筆
    錄上載時間98年12月2日晚間6時26分至7時7分，可知卓德樹
    所涉本案罪嫌於被告自白前已然查獲，則無因其自白查獲候
    選人之情事，僅具公職人員選舉罷免法所列於偵查中自白之
    減刑事由，不具該法所列因而查獲候選人為共犯之減刑或免
    刑事由，依公職人員選舉罷免法第99條第5項前段規定，減
    輕其刑。原審認為被告接續賄選之犯行事證明確，予以論罪
    科刑，固非無見。惟查被告尚無適用公職人員選舉罷免法第
    99條第5項後段所定減刑或免刑寬典之餘地，業經本院詳敘
    論斷所憑依據如前，原審竟執前揭規定減輕其刑，顯見原判
    決洵含適用法條之違誤，遂有未恰。遍閱檢察官上訴指摘原
    審得以前揭規定減輕被告刑度卻遽減至低於法定最低刑度二
    分之一云云，然倘原審可執前揭規定加以減刑，依刑法第66
    條但書規定，自能減至法定最低刑度三分之一，而無軼失法
    定得減刑度下限之可議，癥結乃在本案情節原即不得適用前
    揭規定方是，此與檢察官上訴意旨之箇中區別截然可分，無
    從混為一談。觀諸檢察官上訴縱無理由，但原判決既有前述
    未為適法裁判之瑕疵，當屬無可維持，應由本院撤銷改判。
    爰審酌被告所為妨害公平之選舉制度、影響民主之政治運作
    ，兼斟被告之素行、智識程度、生活狀況及其交付賄賂之對
    象、金額、手段等一切情狀，量處如主文所示之刑。忖度被
    告從未故意犯罪致受有期徒刑以上刑之宣告，附有臺灣高等
    法院被告前案紀錄表供考，念其一時失慮蹈罹刑章，歷此教
    訓知所警惕信無再犯之虞，本院認所宣告之刑以暫不執行為
    適當，始予宣告緩刑3年，用啟自新。
三、按犯公職人員選舉罷免法第5章之罪，宣告有期徒刑以上之
    刑者，並宣告褫奪公權，該法第113條第3項定有明文。被告
    所犯公職人員選舉罷免法第99條第1項賄選罪乃屬該法第5章
    之罪，且經本院宣告有期徒刑以上之刑，依該法第113條第3
    項規定，便須宣告褫奪公權，至於該法固未設限褫奪公權之
    期間，依刑法第37條第2項規定，併予宣告褫奪公權2年。次
    按賄賂若已交與有投票權之人收受，收受者係犯刑法第143
    條第1項投票受賄罪，應依同條第2項規定沒收所收受之賄賂
    ，而犯賄選罪者所交付之賄賂僅可另於對向共犯所犯投票受
    賄罪之從刑宣告沒收，不得依公職人員選舉罷免法第99條第
    3項規定贅加沒收，又對向共犯所犯投票受賄罪倘經檢察官
    為職權不起訴處分或緩起訴處分，依刑事訴訟法第259條之1
    規定，前開賄賂亦應委由檢察官單獨聲請法院對該對向共犯
    宣告沒收，仍不得依公職人員選舉罷免法第99條第3項規定
    加以沒收（最高法院95年度台上字第2407號、96年度台上字
    第615號刑事判決意旨參照）。就如附表一編號、編號
    所示之各該賄款，係屬已交卓春芳、李龍騰收受之賄賂，況
    其等對此分經本院另案論以投票受賄罪、檢察官另為職權不
    起訴處分，揆照前揭最高法院判決見解，是難逕於本案宣告
    沒收。就如附表二所示之扣案物，俱與本案交付賄賂之犯行
    無關，自不得為沒收之諭知。
、不另為無罪之諭知
一、公訴意旨別略以：卓德樹欲求順利當選，於98年8月間某日
    ，在其上址議員服務處內，逕將現金6,000元交付卓儀，
    央請卓儀轉交被告，以利被告自行決定可將該筆金錢發放
    具有上開特定資格之友人人選，俾託有投票權之友人為此投
    票支持卓德樹，於98年10月間某日，卓儀前往被告上址住
    處，轉將該筆金錢交付被告，復依卓德樹之指示告知被告須
    將該筆金錢發放具有上開特定資格之友人，於該日後之98年
    10月間某日，由被告前往卓春芳上址住處，逕將該筆金錢全
    數交付符合上開特定資格之卓春芳，並稱其中款項4,000元
    則請卓春芳尚須發放具有上開特定資格之友人，卓春芳允諾
    行賄他人而與承上接續犯意之卓德樹、卓儀、卓聖株共同
    基於賄賂有投票權人約其投票權為一定行使之犯意聯絡，於
    該日後之98年10月間某日，由卓春芳前往黃彩（業經臺灣
    桃園地方法院檢察署檢察官另為不起訴處分確定）位在桃園
    縣桃園市東山里10鄰東市2號之住所，逕將前開款項4,000元
    中之賄款2,000元交付黃彩，而約其於該次選舉投票支持
    卓德樹〔此部分檢察官起訴被告交付賄賂之情形詳如附表一
    編號所示之內容〕，因認被告就此部分仍涉公職人員選舉
    罷免法第99條第1項賄選罪嫌云云。
二、按即使洵有行求期約或交付賄賂或其他不正利益而約其不行
    使投票權或為一定行使之行為，但若行求期約或交付賄賂之
    對象為不具投票權之人，不合公職人員選舉罷免法第99條第
    1項賄選罪或刑法第144條投票行賄罪之構成要件，自難驟以
    該等罪名相繩。經查：檢察官所指被告就此部分交付賄賂之
    對象乃黃彩，惟其不具該次選舉第1選區之投票權一節，
    資有桃園縣選舉委員會99年3 月17日桃選二字第0990700403
    號函可稽（見擷取本院選訴字卷卷1部分內容之影卷第68頁
    ），則縱信實被告轉託卓春芳賄賂黃彩之事，既與前揭賄
    選罪或投票行賄罪所定交付賄賂之對象須為「有投票權之人
    」此一構成要件不符，無由論擬成立該罪。
三、綜上，檢視公訴人所提出之證據無從率認被告就此部分可得
    成立犯罪，本院查無證據足認被告有此部分被訴犯行，不能
    證明犯罪，原應就此部分諭知無罪，然公訴意旨認此部分若
    得成罪將與上揭論罪部分具有實質上一罪關係，爰不另為無
    罪之諭知。末論如附表一編號所示之該筆款項，因未判斷
    被告就此部分成立犯罪，無法一併宣告沒收，亟待檢察官再
    為適法之處理，附帶敘明。
據上論斷，應依刑事訴訟法第455條之1第1項、第3項、第369條
第1項前段、第364條、第299條第1項前段，公職人員選舉罷免法
第99條第1項、第113條第3項，刑法第11條、第28條、第74條第1
項第1款、第37條第2項，判決如主文。
本案經檢察官陳詩詩到庭執行職務。
中    華    民    國   100    年    12    月    20    日
                  刑事第一庭  審判長法  官  謝順輝
                                    法  官  林虹翔
                                    法  官  俞力華
以上正本證明與原本無異。
不得上訴。
                                    書記官  資念婷
中    華    民    國   100    年    12    月    21    日
附表一：本案各該交付賄賂之情形
┌────────────────────────────────────────────────────┐
│本院認定有罪部分：編號、編號                                                                        │
├──┬───┬────────┬────┬────┬────┬────┬────────────────┤
│編號│收賄者│收賄者之戶籍地址│收賄時間│收賄地點│行賄之人│賄款金額│賄        選        方        式│
├──┼───┼────────┼────┼────┼────┼────┼────────────────┤
│  │卓春芳│籍設桃園縣桃園市│98年10月│卓春芳位│卓聖株、│2,000元 │卓聖株、卓德樹、卓儀共同基於賄│
│    │      │北華街17號—而有│間某日  │在桃園縣│卓德樹、│        │賂有投票權人之犯意聯絡，由卓聖株│
│    │      │桃園縣議會第17屆│        │桃園市北│卓儀  │        │於左列時、地將前開賄款交付卓春芳│
│    │      │議員選舉第1選區 ○        ○○街17號│        │        │，請託有投票權之卓春芳為此投票支│
│    │      │之投票權        │        │之住處內│        │        │持卓德樹，卓春芳明知前開賄款乃賄│
│    │      │                │        │        │        │        │選之對價仍收受之，進且許以投票支│
│    │      │                │        │        │        │        │持卓德樹。                      │
├──┼───┼────────┼────┼────┼────┼────┼────────────────┤
│  │李龍騰│籍設桃園縣桃園市│98年10月│李龍騰所│卓聖株、│2,000元 │卓聖株、卓德樹、卓儀、卓春芳共│
│    │      │光華街26之1號— │間某日  │經營位在│卓德樹、│        │同基於賄賂有投票權人之犯意聯絡，│
│    │      │而有桃園縣議會第│        │桃園縣桃│卓儀、│        │由卓春芳於左列時、地將前開賄款交│
│    │      │17屆議員選舉第1 │        │園市三民│卓春芳  │        │付李龍騰，請託有投票權之李龍騰為│
│    │      │選區之投票權    │        │路3段48 │        │        │此投票支持卓德樹，李龍騰明知前開│
│    │      │                │        │號之輪胎│        │        │賄款乃賄選之對價仍收受之，進且許│
│    │      │                │        │行店內  │        │        │以投票支持卓德樹。              │
├──┴───┴────────┴────┴────┴────┴────┴────────────────┤
│本院不另為無罪之諭知部分：編號                                                                        │
├──┬───┬────────┬────┬────┬────┬────┬────────────────┤
│編號│收賄者│收賄者之戶籍地址│收賄時間│收賄地點│行賄之人│賄款金額│賄        選        方        式│
├──┼───┼────────┼────┼────┼────┼────┼────────────────┤
│  │黃彩│籍設桃園縣桃園市│98年10月│黃彩位│卓聖株、│2,000元 │卓聖株、卓德樹、卓儀、卓春芳共│
│    │      │東山里10鄰東市2 │間某日  │在桃園縣│卓德樹、│        │同基於賄賂有投票權人之犯意聯絡，│
│    │      │號—未有桃園縣議│        │桃園市東│卓儀、│        │由卓春芳於左列時、地將前開賄款交│
│    │      │會第17屆議員選舉│        │山里10鄰│卓春芳  │        │付黃彩，請託無投票權之黃彩為│
│    │      │第1選區之投票權 │        │東市2號 │        │        │此投票支持卓德樹，黃彩明知前開│
│    │      │                │        │之住處內│        │        │賄款乃賄選之對價仍收受之，進且許│
│    │      │                │        │        │        │        │以投票支持卓德樹。              │
└──┴───┴────────┴────┴────┴────┴────┴────────────────┘
附表二：本院未加宣告沒收之部分扣案物
┌──┬──────────────────────┐
│編號│物            品            名            稱│
├──┼──────────────────────┤
│  │上繕卓碧雄聯絡電話之紙條1張                 │
├──┼──────────────────────┤
│  │卓德樹競選文宣年曆13張                      │
├──┼──────────────────────┤
│  │卓德樹競選旗幟7支                           │
├──┼──────────────────────┤
│  │桃園縣卓姓宗親會第6屆第3次會員大會手冊1本   │
├──┼──────────────────────┤
│  │卓德樹競選文宣名片78張                      │
├──┼──────────────────────┤
│  │卓德樹競選文宣口罩2副                       │
└──┴──────────────────────┘
附錄本案論罪科刑法條
公職人員選舉罷免法第99條
（賄選之處罰）
對於有投票權之人，行求期約或交付賄賂或其他不正利益，而約
其不行使投票權或為一定之行使者，處3年以上10年以下有期徒
刑，得併科新臺幣100萬元以上1,000萬元以下罰金。
預備犯前項之罪者，處1年以下有期徒刑。
預備或用以行求期約或交付之賄賂，不問屬於犯人與否，沒收之
。
犯第1項或第2項之罪，於犯罪後6個月內自首者，減輕或免除其
刑；因而查獲候選人為正犯或共犯者，免除其刑。
犯第1項或第2項之罪，在偵查中自白者，減輕其刑；因而查獲候
選人為正犯或共犯者，減輕或免除其刑。